ACORDAO-COMPLETO-2515683

ACÓRDÃO 740/2022 ATA 12/2022 - PLENÁRIO

VISTOS, relatados e discutidos estes autos em que se apreciam embargos de declaração opostos pelo Sr. Florentino de Araújo Cardoso Filho em face do Acórdão 2148/2021-TCU-Plenário, por meio do qual esta Corte conheceu e negou provimento ao pedido de reexame interposto contra o Acórdão 2846/2020-TCU-Plenário, de relatoria do Ministro Substituto Augusto Sherman Cavalcanti, mediante o qual este Tribunal aplicou, individualmente, ao ora recorrente e a outros responsáveis a multa prevista no art. 58, inciso II, da Lei nº 8.443/1992.
ACORDAM os Ministros do Tribunal de Contas da União, reunidos em Sessão do Plenário, ante as razões expostas pelo Relator, em:
9.1. conhecer, com fundamento nos arts. 32, inciso II, e 34 da Lei nº 8.443/1992, dos presentes embargos de declaração para, no mérito, rejeitá-los;
9.2. encaminhar cópia desta deliberação aos embargantes e aos interessados.

Embargos de declaração contra acórdão que negou provimento a pedido de reexame interposto pela embargante em face de deliberação que lhe aplicou multa.

Universidade Federal do Ceará.

3. Interessada/Responsáveis/Embargante:
3.1. Interessada: Empresa Brasileira de Serviços Hospitalares (Ebserh).
3.2. Responsáveis: Adolfo Bruno Férrer Bezerra de Menezes (XXX.207.503-XX); Florentino de Araujo Cardoso Filho (XXX.652.963-XX); José Luciano Bezerra Moreira (XXX.096.413-XX); Rafael Henriques de Araújo Neto (XXX.369.523-XX); Suely Beserra de Castro (XXX.188.503-XX)
3.3. Embargante: Florentino de Araujo Cardoso Filho (XXX.652.963-XX).

13.1. Ministros presentes: Bruno Dantas (na Presidência), Benjamin Zymler, Augusto Nardes (Relator), Aroldo Cedraz, Jorge Oliveira e Antonio Anastasia.
13.2. Ministro-Substituto convocado: Augusto Sherman Cavalcanti.
13.3. Ministros-Substitutos presentes: Marcos Bemquerer Costa e Weder de Oliveira.

FLORENTINO DE ARAUJO CARDOSO FILHO

AUGUSTO NARDES

Ministro Augusto Nardes.

Trata-se de embargos de declaração opostos pelo Sr. Florentino de Araújo Cardoso Filho em face do Acórdão 2148/2021-TCU-Plenário, de minha relatoria, por meio do qual esta Corte conheceu e negou provimento ao pedido de reexame interposto contra o Acórdão 2846/2020-TCU-Plenário, de relatoria do Ministro Substituto Augusto Sherman Cavalcanti, mediante o qual este Tribunal aplicou, individualmente, ao ora recorrente e a outros responsáveis a multa prevista no art. 58, inciso II, da Lei nº 8.443/92.
Os responsáveis foram apenados em razão de irregularidades identificadas no âmbito de Fiscalização de Orientação Centralizada (FOC) realizada no Hospital Universitário Walter Cantídio (HUWC) da Universidade Federal do Ceará (UFC) , cujo objetivo era avaliar a regularidade dos procedimentos de contratação da empresa Edcon Comércio e Construções Ltda., no montante de R$ 18.552.224,05. 
Foram identificadas as seguintes irregularidades no âmbito da licitação e da execução dos contratos 15/2012 e 16/2012, cujos objetos eram, respectivamente, a reforma de unidades do Bloco Cirúrgico e dos ambulatórios de Dermatologia e Pediatria no Campus de Porangabussu - UFC e reforma do Bloco Central, Bloco 201, no mesmo Campus: 
	a) ausência de estudos técnicos preliminares que fundamentassem os termos de referência que deram origem aos procedimentos licitatórios e aos contratos;
	b) ausência, nos procedimentos licitatórios, de detalhamento necessário e suficiente do objeto a ser contratado, ante a ausência de projetos e a inconsistência dos quantitativos;
	c) baixa competitividade das concorrências presenciais em regime de empreitada global, com apenas dois licitantes em cada;
	d) pagamento a maior do item "administração local", a partir da definição de medição inadequada (mensal) , o que redundou em execução financeira a maior, em ambos os contratos, em relação às respectivas execuções físicas, estimada em R$ 575.689,51.
Cabe ressaltar que na deliberação original nestes autos (Acórdão 2846/2020-TCU-Plenário) , este Tribunal acatou as justificativas dos gestores quanto à irregularidade constante do subitem "c" acima mencionado. Contudo, aplicou multa aos responsáveis em decorrência das outras irregularidades apontadas.
Não conformado com a negativa de provimento do pedido de reexame interposto, o responsável opõe estes embargos declaratórios (peça 262) , nos quais alega que houve contradições na decisão que julgou o mérito daquela peça recursal (Acórdão 2148/2021-TCU-Plenário, de minha relatoria) .
De acordo com o embargante, ocorreram as seguintes contradições no decisum ora embargado:
	a) o peso que foi conferido às falas dos gestores que o sucederam na administração do Hospital Universitário, bem como às respostas em entrevistas conferidas pelos gestores das empresas contratadas, sem considerar o lastro probatório efetivo;
	b) sua condenação se baseou em acórdãos deste Tribunal do ano de 2013, mas os atos tidos como irregulares ocorreram antes da prolação dessas deliberações, no ano de 2012, ou seja, não era possível ter conhecimento daqueles acórdãos quando da prática dos atos;
	c) esta Corte "limitou-se a condenar este ex-gestor pela simples existência das falhas técnicas em si, e em patamar exatamente igual ao que condenou os técnicos responsáveis diretos pelos projetos, para, ao final, fundamentar sua condenação não nos projetos incompletos, mas na falha em supervisionar".
Por fim, requer o conhecimento e o acolhimento destes embargos de forma a determinar o efeito suspensivo do subitem 9.1 do Acórdão 2148/2021-TCU-Plenário, julgar procedentes estes declaratórios, "aplicando efeitos infringentes no sentido de reformar a decisão proferida no Acórdão n. 2.846/2020-P, afastando a aplicação de multa ao embargante, por força da insuficiência de provas e argumentos a demonstrar sua culpabilidade enquanto gestor máximo daquele Nosocômio Público".
	
	É o relatório.

8.1. Rodrigo do Nascimento Santos (23416/OAB-CE) e outros, representando Universidade Federal do Ceará.  
8.2. Adriano Fernandes da Cunha (29396/OAB-CE) e outros, representando Florentino de Araujo Cardoso Filho.  
8.3. Gilvan Linhares Lopes (5629/OAB-CE) e outros, representando Suely Beserra de Castro.

Não atuou.

RELATÓRIO DE FISCALIZAÇÃO DE ORIENTAÇÃO CENTRALIZADA (FOC). HOSPITAL UNIVERSITÁRIO WALTER CANTÍDIO (HUWC) DA UNIVERSIDADE FEDERAL DO CEARÁ (UFC). IRREGULARIDADES NA LICITAÇÃO E NA EXECUÇÃO DOS CONTRATOS CUJOS OBJETOS ERAM A REFORMA DE UNIDADES DO BLOCO CIRÚRGICO E DOS AMBULATÓRIOS DE DERMATOLOGIA E PEDIATRIA NO CAMPUS DE PORANGABUSSU E REFORMA DO BLOCO CENTRAL NO MESMO CAMPUS. MULTA. PEDIDO DE REEXAME. CONHECIMENTO. NÃO PROVIMENTO. EMBARGOS DE DECLARAÇÃO. AUSÊNCIA DAS OMISSÕES E CONTRADIÇÕES APONTADAS. REJEIÇÃO.

RELATÓRIO DE AUDITORIA (RA)

não autou.

Trata-se de embargos de declaração opostos pelo Sr. Florentino de Araújo Cardoso Filho em face do Acórdão 2148/2021-TCU-Plenário, de minha relatoria, por meio do qual esta Corte conheceu e negou provimento ao pedido de reexame interposto contra o Acórdão 2846/2020-TCU-Plenário, de relatoria do Ministro Substituto Augusto Sherman Cavalcanti, mediante o qual este Tribunal aplicou, individualmente, ao ora recorrente e a outros responsáveis a multa prevista no art. 58, inciso II, da Lei nº 8.443/1992.
O Sr. Florentino de Araújo Cardoso Filho foi apenado em conjunto com outros responsáveis em razão das seguintes irregularidades identificadas no âmbito da licitação e da execução dos contratos 15/2012 e 16/2012, cujos objetos eram, respectivamente, a reforma de unidades do Bloco Cirúrgico e dos ambulatórios de Dermatologia e Pediatria no Campus de Porangabussu e reforma do Bloco Central, Bloco 201, no mesmo Campus: 
	a) ausência de estudos técnicos preliminares que fundamentassem os termos de referência que deram origem aos procedimentos licitatórios e aos contratos;
	b) ausência, nos procedimentos licitatórios, de detalhamento necessário e suficiente do objeto a ser contratado, ante a ausência de projetos e a inconsistência dos quantitativos;
	c) pagamento a maior do item "administração local", a partir da definição de medição inadequada (mensal) , o que redundou em execução financeira a maior, em ambos os contratos, em relação às respectivas execuções físicas, estimada em R$ 575.689,51.
De acordo com o embargante, ocorreram as seguintes contradições no decisum ora embargado:
	a) o peso que foi conferido às falas dos gestores que o sucederam na administração do Hospital Universitário, bem como às respostas em entrevistas conferidas pelos gestores das empresas contratadas, sem considerar o lastro probatório efetivo;
	b) sua condenação se baseou em acórdãos deste Tribunal do ano de 2013, mas os atos tidos como irregulares ocorreram antes da prolação dessas deliberações, no ano de 2012, ou seja, não era possível ter conhecimento daqueles acórdãos quando da prática dos atos;
	c) esta Corte "limitou-se a condenar este ex-gestor pela simples existência das falhas técnicas em si, e em patamar exatamente igual ao que condenou os técnicos responsáveis diretos pelos projetos, para, ao final, fundamentar sua condenação não nos projetos incompletos, mas na falha em supervisionar".
Feito breve resumo do processo, passo a decidir.
Preliminarmente, esclareço que os presentes embargos de declaração devem ser conhecidos, presentes os requisitos para sua admissibilidade, em conformidade com os arts. 32, inciso II, e 34 da Lei nº 8.443/1992.
No mérito, os declaratórios não devem ser acolhidos, visto que os argumentos trazidos pelos recorrentes não confirmam as supostas contradições, nos termos que explicito neste voto.
De antemão, observo que o recorrente busca rediscutir o mérito do acórdão ora rebatido por intermédio de embargos de declaração. No entanto, a jurisprudência deste Tribunal é pacífica no sentido de que:
"Os embargos de declaração prestam-se tão somente a aclarar ou corrigir vícios de contradição, obscuridade ou omissão internos à decisão embargada, não sendo possível, nessa via, o reexame de questões de mérito, a discussão de novas teses jurídicas nem a apreciação de eventual divergência entre o julgamento proferido e qualquer outra deliberação, seja do Poder Judiciário, seja do TCU." (Acórdão 291/2015-TCU-Plenário, de relatoria do Ministro Walton Alencar Rodrigues, constante da "Jurisprudência Selecionada") .
No que se refere à primeira contradição alegada pelo responsável, de que deu maior peso às entrevistas dos outros gestores do que à sua defesa (alínea "a", do subitem 3 deste Voto) , vejo que tal argumento já havia sido trazido pelo Sr. Florentino, tanto em suas razões de justificativas quanto em seu pedido de reexame, sendo devidamente rebatido nas deliberações anteriores neste processo. 
Transcrevo a seguir trechos do relatório e do meu voto na deliberação ora embargada:
	Relatório do Acórdão 2148/2021-TCU-Plenário (ora embargado) 
10.1. No recurso à peça 225, Florentino de Araújo Cardoso Filho alega que seu direito à ampla defesa garantido constitucionalmente foi afrontado, pois não lhe foi deferido o direito de ser ouvido presencialmente, tal qual aos demais gestores relacionados nos autos (p. 1-2) .
10.2. Além disso, afirma que todas as razões de justificativa apresentadas por ele tiveram que ser devidamente comprovadas e foram objeto de análises criteriosas, enquanto todos os argumentos dos demais responsáveis entrevistados pessoalmente foram acatados sem maiores questionamentos (peça 225, p. 2) .
Análise
10.3. Não assiste razão ao recorrente, que apresentou o mesmo argumento em suas razões de justificativa apreciadas no acórdão recorrido. Com efeito, no relatório do Acórdão 2846/2020-TCU-Plenário (peça 203, p. 9) , ao se analisar o argumento do recorrente de que teve seu direito à ampla defesa ofendido, a unidade técnica esclareceu que a oportunidade para exercer o seu direto à ampla defesa estava garantida naquele momento, conforme art. 250, inciso IV do RI/TCU, em condições iguais às dos demais responsáveis. Além disso, também poderia exercê-lo a qualquer momento desde a instauração do processo por esta Corte, por meio da juntada de documentos novos, a teor do art. 160, §1º, do RI/TCU.
 (...) 
10.5. Quanto à alegação de que os argumentos dos demais responsáveis ouvidos presencialmente foram acatados com a sua simples declaração, a leitura do relatório e do voto do acórdão recorrido (peças 202-203) , bem como o seu próprio teor (peça 201) , já é suficiente para demonstrar a inveracidade dessa alegação. 
10.6. Assim, vê-se que no relatório da citada decisão os argumentos dos responsáveis relativos a cada item da audiência são analisados individualmente, com o mesmo rigor. A única exceção diz respeito às razões de justificativas de Suely Beserra de Castro e Rafael Henrique de Araújo Neto, que foram examinadas em conjunto, tendo em vista a sua similaridade e o fato de que os dois responsáveis atuaram como fiscais dos contratos. 
10.7. Ademais, se os argumentos dos responsáveis que foram entrevistados pessoalmente durante a fase de execução da auditoria tivessem sido acatados pelo Tribunal, não haveria razão para que fossem condenados, e, de acordo com o Acórdão 2846/2020-TCU-Plenário (peça 201) , o TCU aplicou multa a diversos responsáveis.
10.8.  Portanto, não há como acolher as alegações de Florentino de Araújo Cardoso Filho no que se referem ao seu direito à ampla defesa, pois, nos autos da presente auditoria, não houve nenhuma ofensa ao pleno exercício desse direito por parte do recorrente.
Voto do Acórdão 2148/2021-TCU-Plenário (ora embargado) 
10. Quanto ao argumento de que houve diferença no tratamento entre a defesa do ora recorrente e dos demais responsáveis, que haviam sido entrevistados na fase de execução de auditoria, afrontando a defesa do ora recorrente, este não deve prosperar. Afinal, como afirmado pela unidade técnica, as razões de justificativas trazidas por todos os responsáveis foram completamente analisadas na instrução da unidade técnica, à peça 199. 
11. Ademais, após essa análise, por intermédio do acórdão ora recorrido, este Tribunal também aplicou multa a alguns desses ex-gestores, que supostamente teriam recebido tratamento diferenciado. Dessa maneira, fica demonstrado que não houve afronta aos princípios do contraditório e ampla defesa do ora recorrente.
Quanto à segunda contradição alegada pelo responsável no sentido de que sua condenação teria se baseado em acórdãos deste Tribunal do ano de 2013 e os atos tidos como irregulares ocorreram antes da prolação dessas deliberações, no ano de 2012 (alínea "b", do subitem 3 deste Voto) , esta não deve prosperar.
No subitem 13 do voto condutor do acórdão ora recorrido, foram trazidos os fundamentos que geraram a apenação do ora embargante, in verbis:
"10.16. Ademais, conforme o Acórdão 2846/2020-TCU-Plenário (peça 203, p. 21) , à época das licitações em comento, realizadas em 2012, o Tribunal já recomendava que o pagamento do item administração local fosse feito na proporção da execução financeira dos serviços, tal como se verifica nos Acórdãos 3.103/2010 e 2.369/2011, ambos do Plenário.
10.17. Com base na jurisprudência mencionada, o entendimento do TCU sobre a matéria antes da edição do Acórdão 2622/2013-TCU-Plenário foi assim resumido no relatório do acórdão recorrido (peça 203, p. 21) : 'a rigor, era discricionário ao órgão o pagamento em valores fixos do item 'Administração Local', desde que devidamente discriminado e detalhado na planilha de custos diretos e com os pagamentos ocorrendo de forma concomitante à execução da obra, de modo que a obra chegue ao fim juntamente com a medição e o pagamento de 100% da parcela de administração local.'
10.18. Ocorre que, segundo consta no referido relatório (peça 203, p. 21) ,  'a equipe de auditoria constatou que, enquanto os serviços de engenharia objeto dos Contratos 15/2012 e 16/2012 evoluíram cerca de 12,41% e 19,56%, foram aferidos, respectivamente, cerca de 59,38% e 100% dos serviços de administração local medidos por permanência (de forma mensal e pagos em valores fixos) '. Esse descompasso entre o pagamento do item administração local e a execução da obra poderia ter sido corrigido por meio de termo aditivo celebrado com a empresa contratada com esse objetivo. No entanto, ao tomarem conhecimento do atraso nas obras, os servidores envolvidos não agiram nesse sentido." 
No que concerne à terceira contradição trazida pelo embargante, de que esta Corte "limitou-se a condenar este ex-gestor pela simples existência das falhas técnicas em si, e em patamar exatamente igual ao que condenou os técnicos responsáveis diretos pelos projetos, para, ao final, fundamentar sua condenação não nos projetos incompletos, mas na falha em supervisionar", esta não tem o condão de alterar o acórdão embargado.
Verifico que tal argumentação trata especificamente do mérito do processo, uma vez que visa rediscutir as causas da aplicação da multa ao responsável na decisão original nestes autos (Acórdão 2846/2020-TCU-Plenário) . 
Em adição, essa alegada contradição não foi trazida previamente no recurso ora embargado, de maneira que esta não deveria ser abordada neste Voto. Afinal, a jurisprudência deste Tribunal é no sentido de que "É vedado o manejo de embargos declaratórios para discutir matérias não discutidos na decisão embargada." (Acórdão 4675/2017-TCU-Primeira Câmara, de relatoria do Ministro Vital do Rêgo, constante da "Jurisprudência Selecionada") .
Apesar disso, esclareço que todas as irregularidades tratadas nestes autos, bem como as falhas no andamento das licitações e dos contratos ora em análise, que ocasionaram a rescisão desses ajustes sem a conclusão das obras contratadas, decorreram de erros básicos naqueles certames. Tais falhas afrontaram diretamente a Lei de Licitações e Contratos vigente à época (Lei 8.666/1993) e referem-se, principalmente, à ausência de estudos técnicos preliminares que fundamentassem os termos de referência e à ausência de detalhamento necessário e suficiente do objeto a ser contratado, ante a ausência de projetos e a inconsistência dos quantitativos.
O responsável foi devidamente ouvido em audiência a respeito dessas irregularidades (peça 117) . Além disso, de acordo com o voto condutor do acórdão original, cujo trecho abaixo transcrevo, ficou transparente as causas de responsabilização do Sr. Florentino, de maneira que não se deve acatar essa alegação trazida pelo ora embargante.
"7. Com relação à irregularidade objeto da primeira audiência retro referida - "realização dos procedimentos licitatórios no HUWC (CPN 28/2012 e 29/2012) com objeto não suficientemente detalhado ante a ausência de projetos e inconsistências de quantitativos, ocasionando constantes replanilhamentos com elevados acréscimos e supressões, incluindo alteração de valor total contratado, em regime de empreitada por preço global, com a consequente paralisação de todas as frentes de serviços pela empresa executora das obras, referentes aos Contratos 15/2012 e 16/2012, nos percentuais de execução de apenas 12,41% e 19,6%, respectivamente" -, a SecexSaúde destacou que (§§ 55 a 65, 72 a 77, e 87 a 95 da instrução, peça 199) :
 (...) 
- não é possível afastar a responsabilidade do gestor em razão de sua área de formação acadêmica (medicina) ser estranha às lides administrativas, uma vez que aceitar o cargo de gestor corresponde tacitamente a afirmar que se encontra apto a exercê-lo;
- encontram-se no âmbito de responsabilidades do superintendente, do diretor administrativo, da responsável pelos setores de engenharia e arquitetura, do coordenador de obras e projetos e dos fiscais das obras a supervisão e a realização dos estudos iniciais, dos projetos e do planejamento, além da apuração e pronta correção das deficiências observadas, pelo que as falhas e prejuízos daí decorrentes podem e devem ser imputadas a esses administradores;"
Ante o exposto, voto por que o Tribunal adote o acórdão que ora submeto a este Colegiado.
TCU, Sala das Sessões, em 6 de abril de 2022.
Ministro JOÃO AUGUSTO RIBEIRO NARDES 
Relator